臺灣臺南地方法院民事判決　　　　　　　100年度訴字第228號
原　　　告　陳宏展
訴訟代理人　郭俊廷律師
被　　　告　劉金水
上列當事人間請求拆屋還地事件，經本院於民國100年6月14日言
詞辯論終結，判決如下：
    主  文
被告應將附圖編號A、B、C、F範圍土地，其中坐落臺南市○市區
道○段782地號土地面積為1,243.64平方公尺、同段783地號土地
面積157.16平方公尺之地上物（含磚造鐵皮套房、倉庫、水塔、
鐵門、鐵造圍牆），全部拆除，並將上開土地交還原告，及自民
國100年2月14日起至被告拆屋還地之日止，按月給付原告新臺幣
肆仟佰拾元。
原告其餘之訴駁回。
訴訟費用由被告負擔。
本判決原告勝訴部分，於原告以新臺幣貳佰壹拾萬元供擔保後，
得假執行。但被告如於執行標的物拍定、變賣前，以新臺幣陸佰
拾萬仟陸佰元為原告預供擔保後，得免為假執行。
原告其餘假執行之聲請駁回。
    事實及理由
壹、程序方面：
    按訴狀送達後，原告不得將原訴變更或追加他訴，但請求之
    基礎事實同一者，不在此限；又被告於訴之變更或追加無異
    議，而為本案之言詞辯論者，視為同意變更或追加；又不變
    更訴訟標的，而補充或更正事實上或法律上之陳述者，非為
    訴之變更或追加，民事訴訟法第256條定有明文。民事訴訟
    法第255條第1項第2款、第255條第2項、第256條分別定有明
    文。本件原告起訴時原請求：1.被告應將原告所有坐落臺南
    市○市區道○段地號782、田、面積8,288平方公尺（以實測
    為準）土地，持分8,545分之8,364，暨同地段地號783、田
    、面積499平方公尺（以實測為準）土地所有權全部之房屋
    等地上物拆除，並將土地返還原告；暨自民國100年2月1日
    起至返還土地之日止，按月給付原告損害金新台幣（下同）
    20,000元。2.訴訟費用由被告負擔。3.原告願供擔保，請准
    宣告假執行。嗣於本院囑託臺南市新化地政事務所測量繪製
    複丈成果圖後，乃於本院100年6月14日審理時當庭請求變更
    聲明為：1.被告應將原告所有坐落臺南市○市區道○段第
    782、783地號土地上依臺南市新化地政事務所100年5月20日
    函所附測量圖所示ABCF範圍內之地上物拆除，並將土地返還
    原告。2.自民國100年2月14日起至返還土地之日止，按月給
    付原告損害金20,000元（見本院卷第65頁）。上開訴之變更
    ，就請求交還土地之面積範圍部分，係屬更正事實上陳述，
    其請求基礎事實與原請求相同；就利息起算日部分，核屬減
    縮應受判決事項之聲明；且被告對於上開訴之變更並無異議
    ，與上開規定相符，應予准許，合先敘明。
貳、實體方面：
一、原告主張：
（一）緣坐落臺南市○市區道○段第782、783地號土地（以下簡
      稱系爭土地）為原告所有。係原告於100年1月11日以上開
      782地號共有人身分優先承買，並於100年2月1日取得所有
      權，有鈞院100年2月1日以南院龍98年司執乾字第76312號
      所核發不動產權利移轉證書為憑。系爭土地原由訴外人謝
      進忠（即系爭土地前手）自92年12月1日至98年11月30日
      出租予被告劉金水，租金每月35,000元。被告即用以興建
      房屋出租，有土地租約可證；嗣租期屆至，謝進忠與被告
      劉金水二人間又於98年12月1日簽訂續租土地契約，約定
      租期自98年12月1日至99年11月30日止，租金每月20,000
      元，租賃土地以上開地號783土地所有權全部，及同地段
      782號土地部分，面積約500坪，並約定租賃土地如遭拍賣
      租約即終止，有續租土地契約書可證。嗣系爭土地因訴外
      人彰化商業銀行股份有限公司聲請強制執行，經第三次拍
      賣無人應買，認有影響抵押權人受償，而經鈞院99年10月
      14日核發執行命令，依法除去承租人之租賃權後拍賣，有
      該執行命令可證。質言之，系爭土地已無租賃關係存在，
      從而被告之建物仍坐落在原告土地上，已屬無權占有。本
      件被告建物既係無權占有原告所有之系爭土地，已妨害原
      告土地所有權之完整及價值，原告自得本於所有權人之物
      上請求權，請求被告拆除其所建房屋等地上物，並返還系
      爭所占有之土地。
（二）又被告房屋等地上物無合法權源，不付任何代價，而使用
      原告所有之系爭土地，消極減免其應支付使用該土地之代
      價，是被告既受有利益，致原告受有損害，原告自得依不
      當得利及侵權行為之法則，請求被告自原告取得系爭土地
      即100年2月1日（嗣減縮為100年2月14日）起，至返還土
      地時止，按月給付原告相當於前述租金之不當得利20,000
      元。
（三）爰聲明：
    1.被告應將原告所有座落臺南市○市區道○段第782、783地
      號土地上依臺南市新化地政事務所100年5月20日函所附測
      量圖所示ABCF範圍內之地上物拆除，並將土地返還原告。
    2.自民國100年2月14日起至返還土地之日止，按月給付原告
      損害金新台幣20,000元
二、被告則以：
（一）系爭房屋為被告所興建，門牌為臺南市新市區三社里195
      之75號，有繳房屋稅；又臺南市新化地政事務所100年5月
      9日、100年5月20日函所附土地複丈成果圖東南角矩形建
      物為電氣室，是舊地主謝進忠找台電來裝設的，被告有使
      用過，該區的電力開關就在那裡。系爭租賃契約是被告與
      舊地主所簽訂，由被告興建套房出租，但還沒有回本，希
      望原告再延長租約五年。套房是租給在南科工作的人，因
      基本工資低，無法提高房租，大概是一個月五千元。興建
      套房花了約六百多萬，還差三百萬還本。
（二）被告想要繼續承租系爭土地，願意將租金提高到四萬元。
      但是找不到原告，也不知道租金要繳給誰，所以無法與原
      告訂租賃契約，原告叫人用土將出入口阻著，承租的人都
      跑掉了，被告自100年2月開始就沒有房租收入，3月初房
      客就全部搬光了。原告請求相當於租金的賠償不合理。
（三）並聲明：請求駁回原告之訴。
三、兩造不爭執之事實：
（一）坐落臺南市○市區道○段第782、783地號土地為原告所有
      。
（二）被告在系爭782、783地號土地上，依臺南市新化地政事務
      所100年5月20日函所附測量圖所示，占有編號ABCF範圍之
      土地，於道爺段782地號之面積為1243.64平方公尺、於道
      爺段第783地號之面積為157.16平方公尺。
四、本件兩造所爭執者，在於：「原告依民法第767條規定，請
    求被告拆除地上物及返還占有之土地是否有理由？」「原告
    依民法第179條、第184條之規定，請求被告自原告取得系爭
    土地所有權全部之日起，至被告拆屋還地之日止，按月給付
    原告新台幣二萬元是否有理由？」本院分述得心證之理由如
    下：
（一）按所有人對於無權占有其所有物者，得請求返還之，民法
      第767條前段定有明文；又以無權占有為原因，請求返還
      土地者，占有人對土地所有權存在之事實無爭執，而僅以
      非無權占有為抗辯者，土地所有權人對其土地被無權占有
      之事實無舉證責任，占有人自應就其取得占有係有正當權
      源之事實證明之（最高法院85年度台上字第1120號裁判意
      旨參照）。
（二）查系爭土地為原告所有，有原告提出之土地登記第二類謄
      本、本院不動產權利移轉證書、地籍圖謄本在卷可參（見
      本院卷第9-12頁；第32-34頁）。又被告占用原告所有道
      爺段782地號土地部分1,243.64平方公尺、占用道爺段783
      地號土地部分157.16平方公尺，並於其上興建18間一層樓
      磚造鐵皮出租套房，建物門牌號碼為臺南市新市區三舍里
      三舍195之75號，被告並興建倉庫一間、水塔一座等地上
      物，周圍並以鐵造圍牆、鐵門圍起之事實，有原告提出之
      土地租賃契約書、續租土地契約書在卷（見本院卷第13-
      14頁），並經本院及兩造會同臺南市新化地政事務所堪驗
      現場及測量，製有勘驗筆錄、臺南市新化地政事務所100
      年5月9日所測字第1000004154號函、100年5月20日所測字
      第100000 4550號函檢送之複丈成果圖在卷可按（見本院
      卷第52-53頁；第58- 59頁），原告此部分之主張為有理
      由。
（三）按民法767條規定及最高法院前開判決意旨，被告應就系
      爭建物占用系爭土地之合法權源，負舉證責任。而被告就
      占用系爭土地並無合法權源，並不爭執，僅辯稱希望原告
      再延長租約五年云云，自無理由。從而，原告依據民法第
      767條規定，請求被告將其占用，即附圖鐵造圍牆圍起之
      附圖編號ＡBCF範圍：道爺段782地號土地部分1,243.64平
      方公尺及道爺段783地號土地部分157.16平方公尺內之地
      上物（含磚造鐵皮套房、倉庫、水塔、鐵門、鐵造圍牆）
      ，全部拆除，並將上開土地交還原告，自屬有據，應予准
      許。
（四）原告復請求被告賠償自100年2月14日起，至返還系爭土地
      止，每月應給付原告相當於租金之不當得利及損害金部分
      ：
    1.按無法律上之原因而受利益，致他人受損害者，應返還其
      利益。民法第179條前段定有明文。依不當得利之法則請
      求返還不當得利，其得請求返還之範圍，應以對方所受之
      利益為度，非以請求人所受損害若干為準（最高法院72年
      度台上字第4012號判決參照）。又無權占有他人之土地，
      係侵害該土地所有人之所有權，應構成侵權行為，被害人
      對於侵權行為人得請求賠償相當於租金之損害（最高法院
      61年台上字第1695號判例、67年台上字第3622號判例參照
      ）。本件被告無權占用系爭土地，已如前述，則原告依不
      當得利及侵權行為法則，請求其賠償相當於租金之損害，
      自屬有據。
    2.次按城市地方房屋之租金，以不超過土地及其建築物申報
      總價年息百分之十為限，土地法第97條第1項定有明文。
      又土地法第九十七條所謂土地及建築物之總價額，土地價
      額依法定地價，建築物價額依該管直轄市或縣（市）地政
      機關估定之價額。土地法施行法第25條亦有明文。而法定
      地價，依土地法第148條規定，係土地所有權人依該法所
      申報之地價，又依平均地權條例第16條復規定「舉辦規定
      地價或重新規定地價時，土地所有權人未於公告期間申報
      地價者，以公告地價百分之八十為其申報地價。土地所有
      權人於公告期間申報地價者，其申報之地價超過公告地價
      百分之一百二十時，以公告地價百分之一百二十為其申報
      地價；申報之地價未滿公告地價百分之八十時，得照價收
      買或以公告地價百分之八十為其申報地價。」亦即，在平
      均地權條例施行區域，當係指土地所有權人於地政機關舉
      辦規定地價或重新規定地價之時，其公告申報地價期間自
      行申報之地價；未於該期間內申報，地政機關公告之地價
      而言。又按「房屋所有人因房屋占用他人基地所獲得之利
      益，則應以基地之價額為基準。因此無權占有他人土地建
      屋而獲不當利益者係該建屋之人，受害人為基地所有人，
      …質言之，無權占用他人土地建屋所獲得之不當得利，固
      應以基地之價額為基準，…房屋占有人無權占有他人土地
      建屋，僅生應否返還不當得利與土地所有人而已，…。」
      最高法院著有97年度台上字第323號判決足資參照。而上
      開租金計算之規定，所謂土地總價額，即以申報之地價定
      之，此向為司法實務據為計算相當於租金之不當得利之標
      準。
    3.查被告無法律上之原因，不法及無權占用原告所有道爺段
      782 地號土地部分1,243.64平方公尺、道爺段783地號土
      地部分157.16平方公尺，消極地減免應支付使用土地之代
      價而受有相當於租金之利益，並致原告受有相當於租金之
      損害，揆之前揭判例意旨，顯已構成不當得利及侵權行為
      ，原告自得請求返還。
    4.又按租用基地建築房屋，租金以不超過土地申報總價額年
      息百分之十為限，土地法第105條準用第97條定有明文。
      而此百分之十之限制，乃指基地租金之最高限額而言，並
      非謂必須照申報地價額百分之十計算（最高法院46年台上
      字第855號判例參照）。查系爭土地位於臺南市新市區，
      距離臺南科學園區約500公尺，系爭建物臨寬約10公尺無
      名鄉道，周圍均為南科宿舍，還有洩洪池或空地。此經本
      院會同兩造及臺南市新化地政事務所至現場勘驗無誤，並
      製有勘驗筆錄可按（見本院卷第45頁）。是審酌系爭土地
      地目為田，使用地類別為農牧用地，被告作為建築基地使
      用，所得利益雖高，但目前承租人均已退租，被告並無收
      入等一切情狀，認原告請求相當於租金之不當得利之數額
      以申報地價年息8％計算為適當。
    5.又查系爭782、783地號土地100年之申報地價均為每平方
      公尺464元，有臺南市新化地政事務所100年4月27日函所
      檢附土地登記公務用謄本二紙，在卷可按（見本院卷第
      49-51頁）。則原告請求被告至拆屋還地之日止，應按月
      給付原告相當於租金之不當得利數額之計算方式為：「占
      用土地面積（平方公尺）×申報地價×百分之8÷12」，
      依此計算：(1))占用系爭782地號土地之面積為1,243.64平
      方公尺，每月租金3,847元（計算式：1,243.64×464×8
      ％12＝3,847）。(2)占用系爭783地號土地之面積為
      157.16平方公尺，每月租金486元（計算式：157.16×464
      ×8％12＝486）。(3)被告每月應給付原告相當於租金之
      不當得利損害金合計為4,333元（計算式：3,847＋486＝
      4,333）。
    6.另按拍賣之不動產，買受人自領得執行法院所發給權利移
      轉證書之日起，取得該不動產所有權，強制執行法第98條
      定有明文。查系爭土地既由原告買受，並於100年2月14日
      收受本院民事執行處所發權利移轉證書，則原告自該日起
      即已取得系爭土地所有權。
    7.據上，被告應給付原告相當於租金之不當得利為每月為
      4,333元。是原告請求被告應自其收受民事執行處發給權
      利移轉證書日即100年2月14日起至拆屋還地日止，按月給
      付4,333元範圍內之不當得利，為有理由，應予准許，逾
      此範圍之請求，為無理由，應予駁回。
五、綜上所述，被告無權占用系爭土地如附圖編號A、B、C、F範
    圍土地，並在其上營造磚造鐵皮套房、倉庫、水塔、鐵門、
    鐵造圍牆等地上物，原告依據物上請求權之規定，請求被告
    將上開地上物拆除，將土地交還原告，並依不當得利、侵權
    行為之法律關係，請求被告自100年2月14日起至被告拆屋還
    地之日止，按月給付4,333元予原告，為有理由，應予准許
    ，逾此範圍之請求，為無理由，應予駁回。
六、本件為判決之基礎已臻明確，兩造其餘之陳述及所提其他證
    據，經本院斟酌後，認為均於判決之結果無影響，自無庸逐
    一論述，併此敘明。
七、本件原告勝訴部分，原告聲明願供擔保請准宣告假執行，經
    核並無不合，爰酌定相當金額准許之，本院並依同法第392
    條第2項、第3項規定，依職權宣告被告得供擔保，免為假執
    行。至原告敗訴部分，其假執行聲請即失所附麗，應併予駁
    回。
八、各當事人一部勝訴、一部敗訴者，其訴訟費用，由法院酌量
    情形，命兩造以比例分擔或命一造負擔，或命兩造各自負擔
    其支出之訴訟費用；以一訴附帶請求其孳息、損害賠償、違
    約金或費用者，不併算其價額（民事訴訟法第79條、第77條
    之2第2項參照）。本件原告雖一部勝訴、一部敗訴，惟本院
    審酌原告係以一訴附帶請求其損害賠償，其經駁回僅係部分
    請求之損害賠償，依其金額之比例及利害關係，認訴訟費用
    仍由被告負擔為適當，爰判決如主文第三項所示。
九、結論：本件原告之訴，為一部有理由，一部無理由，依民事
    訴訟法第79條、第392條第2項、第3項，判決如主文。
中    華    民    國   100    年    6     月    28    日
                  民事第三庭    法  官  張麗娟
以上正本係照原本作成。
如不服本判決，應於送達後廿日內，向本院提出上訴狀並表明上
訴理由，如於本判決宣示後送達前提起上訴者，應於判決送達後
廿日內補提上訴理由書（須附繕本）。如委任律師提起上訴者，
應一併繳納上訴裁判費。
中    華    民    國   100    年    6     月    28    日
                                書記官  楊宗倫